【裁判字號】    99,附民上,51
【裁判日期】    991105
【裁判案由】    詐欺
【裁判全文】
臺灣高等法院刑事附帶民事判決     99年度附民上字第51號
上  訴  人
即  原  告  庚○○
被 上訴 人
即  被  告  甲○○
            戊○○
            丁○○
            丙○○
            辛○○
            乙○○
            己○○
            永達保險經紀人股份有限公司
上  一  人
代  表  人  甲○○
上列當事人間，因詐欺附帶民事訴訟案件，上訴人即原告不服臺
灣士林地方法院中華民國99年6月30日第一審判決（99年度附民
字第75號），提起上訴，本院裁定如下：
    主  文
上訴駁回。
    事  實
甲、上訴人方面：
一、聲明：
    (一)原判決廢棄。
    (二)被上訴人應賠償原告新臺幣（下同）2,700,000元，並
        自起訴狀送達之翌日即民國99年5月20日起至清償日止
        ，按年利率百分之20計算之利息。
    (三)請准供擔保宣告假執行。
    (四)訴訟費用由被告負擔。
二、事實上陳述：
    詳如起訴書所載。
三、證據：
    (一)要保人呂念庭宏泰人壽保險單首頁影本共5份。
    (二)要保人庚○○宏泰人壽保險單首頁影本共8份。
    (三)合作金庫銀行存摺封面及扣款明細。
乙、被上訴人方面：
    被上訴人未提出書狀，亦未作何陳述。
    理  由
一、按法院認為附帶民事訴訟原告之訴不合法者，應以判決駁回
    之，刑事訴訟法第502條第1項定有明文；又因犯罪而受損害
    之人，於刑事訴訟程序得附帶提起民事訴訟，對於被告及依
    法負賠償責任之人，請求回復其損害，亦為同法487條所明
    定，是附帶民事訴訟之提起，必以刑事訴訟程序之存在為前
    提，若刑事訴訟未提起公訴或自訴，即不得對於應負賠償責
    任之人，提起附帶民事訴訟，最高法院著有29年度附字第64
    號判例可稽。
二、本件上訴人即原告庚○○主張其以其姨媽呂念庭之名義購買
    終身壽險，但所存金額全數是由其本人帳戶轉帳云云，並提
    出要保人呂念庭宏泰人壽保險單首頁影本5份、要保人庚○
    ○宏泰人壽保險單首頁影本共8份、合作金庫銀行存摺封面
    及扣款明細各1份為證。依上開保險單首頁影本所示，呂念
    庭投保之時間為95年9月27日、上訴人以呂麗玲為被保險人
    投保之時間為95年10月11日及11月30日，投保之時間均在95
    年7月1日刑法修正施行後，而依本件臺灣士林地方法院檢察
    官署檢察官97年度偵字第13307號、98年度偵字第9481、154
    17、15418、15419、16898號起訴書所載，上訴人雖係該案
    件之告訴人，然於起訴書附表列舉被上訴人即被告等涉犯詐
    欺罪嫌時，並未將上訴人或呂念庭、呂麗玲列為犯罪之被害
    人，且本件被告甲○○等雖使用「優惠存款」等話術為保險
    契約之招攬，然永達公司係保險經紀人公司，係基於被保險
    人利益，向上開蘇黎士、全球、宏泰及國寶等保險公司洽訂
    保險契約，所簽訂者係被保險人與保險公司之增額終身壽險
    契約，並非「優惠存款」契約，被告甲○○等所獲取者係為
    蘇黎士、全球、宏泰及國寶等保險公司之佣金報酬，亦非要
    保人交付之「存款」，此部分尚無成立銀行法第125條罪責
    之餘地，因與起訴犯罪事實部分有想像競合犯之裁判上一罪
    關係，爰不另為不起訴處分，有上開起訴書可憑；是上訴人
    並非被告甲○○等人所涉犯本件刑事案件所載事實之被害人
    ，上訴人就此對被上訴人提起附帶民事訴訟，即非適格之當
    事人。從而，上訴人告訴被告等詐欺、違反銀行法第125 條
    第1項罪嫌之事實，自始未在檢察官起訴範圍之內，則本件
    附帶民事訴訟法因無刑事訴訟之繫屬，揆之前開說明，原審
    以起訴不合法，未經實體審查即駁回上訴人在第一審之訴及
    其假執行之聲請，經核並無不合，上訴人猶執陳詞上訴指摘
    原判決不當，求為判決如訴之聲明，為無理由，應予駁回。
據上論斷，應依刑事訴訟法第490條前段、第368條，判決如主文
。
中    華    民    國    99    年    11    月    5     日
                  刑事第二十一庭審判長法  官  蔡聰明
                                      法  官  楊力進
                                      法  官  許永煌
以上正本證明與原本無異。
不得上訴。
                                      書記官  林吟玲
中    華    民    國    99    年    11    月    8     日

司法院資訊處製作；財團法人民間司法改革基金會備份。
